臺灣高等法院臺中分院民事判決　　　　　　98年度上字第40號
上　訴　人　　吳淑琴
兼訴訟代理人　張溪霖
訴訟代理人　　杜冠民律師
複 代 理人　　李國源律師
被 上 訴人　　吳昌祐
兼訴訟代理人　謝銘燦
訴訟代理人　　謝淑楨
被 上 訴人　　陳義雄
被 上 訴人　　陳儀常
被 上 訴人　　吳景熏
訴訟代理人　　蕭敏
被 上 訴人　　張秀英
訴訟代理人　　張文樟
被 上 訴人　　陳頂田
訴訟代理人　　陳振星
被 上 訴人　　陳頂圳
被 上 訴人　　陳振益
被 上 訴人　　陳天祐
訴訟代理人　　詹秀珍
被 上 訴人　　陳振發
被 上 訴人　　傅李雪
訴訟代理人　　傅昭三
被 上 訴人　　陳吳金桂
被 上 訴人　　陳銘德
被 上 訴人　　謝景星
被 上 訴人　　邱富強
訴訟代理人　　許碧華
被 上 訴人　　劉嘉煌
被 上 訴人　　劉嘉銘
上列二人共同
訴訟代理人　　蕭玉女
被 上 訴人　　謝景明
訴訟代理人　　陳麗雅
被 上 訴人　　葉源良
被 上 訴人　　葉源禾
被 上 訴人　　葉源祥
兼上列二人共同
訴訟代理人　　葉源成
兼上列四人共同
訴訟代理人　　葉源泉
被 上 訴人　　陳芳助
兼訴訟代理人　陳彥彬
被 上 訴人　　陳銀鎰
被 上 訴人　　卓玉詩
兼上列二人
訴訟代理人　　楊銘宗
被 上 訴人　　陳宏盛
被 上 訴人　　陳宏輝
被 上 訴人　　吳根炎
被 上 訴人　　陳素珍（即陳頂春之承受訴訟人）
被 上 訴人　　陳宏山
上列當事人間請求分割共有物事件，上訴人對於民國97年12月8
日臺灣彰化地方法院97年度家訴字第864號第一審判決提起上訴
，經本院於100年6月29日言詞辯論終結，判決如下：
    主      文
原判決廢棄。
兩造共有坐落彰化縣田中鎮○○段150地號土地，面積1383.14平
方公尺、150-1地號，面積984.20平方公尺、151地號土地，面積
1373.27平方公尺，應合併分割如附圖（即彰化縣田中地政事務
所99年2月10日土地複丈成果圖，乙案）所示：編號1部分面積15
5.64平方公尺，分歸被上訴人張秀英取得；編號2部分面積143.3
6平方公尺，分歸被上訴人楊銘宗取得；編號3部分面積143.16平
方公尺，分歸被上訴人傅李雪取得；編號4部分面積143.79平方
公尺分歸被上訴人陳銀鎰取得；編號5部分面積16.4平方公尺，
分歸被上訴人陳宏輝取得；編號5-1部分面積16.4平方公尺，分
歸被上訴人陳宏山取得；編號5-2部分面積16.4平方公尺，分歸
被上訴人陳宏盛取得；編號5-3部分面積49.15平方公尺，分歸被
上訴人陳頂田取得；編號5-4部分面積49.15平方公尺，分歸被上
訴人陳頂圳取得；編號5-5部分面積49.15平方公尺，分歸被上訴
人陳素珍取得；編號6部分面積201.60平方公尺，分歸被上訴人
謝銘燦取得；編號7部分面積204.15平方公尺分歸被上訴人卓玉
詩取得；編號8部分面積226.19平方公尺，分歸被上訴人吳昌祐
取得；編號9部分面積230.11平方公尺，分歸被上訴人葉源泉、
葉源良、葉源成、葉源禾、葉源祥取得，並按附表一所示應有部
分比例維持共有；編號10部分面積251.37平方公尺，分歸被上訴
人吳景熏取得；編號11部分面積66.32平方公尺，分歸被上訴人
邱富強取得；編號12-1部分面積146.07平方公尺，分歸被上訴人
吳根炎取得；編號13部分面積14.53平方公尺，分歸全體共有人
取得，並按附表一所示應有部分比例維持共有；編號14部分面積
5.87平方公尺，分歸被上訴人謝景星取得；編號14-1部分面積23
8.53平方公尺分歸被上訴人謝景明取得；編號15部分面積250.01
平方公尺，分歸被上訴人劉嘉煌、劉嘉銘取得，並按附表一所示
應有部分比例維持共有；編號16部分面積223.00平方公尺，分歸
被上訴人陳彥彬、陳芳助取得，並按附表一所示應有部分比例維
持共有；編號17部分面積74.33平方公尺，分歸被上訴人陳天祐
取得；編號17-1部分面積74.33平方公尺，分歸被上訴人陳振益
取得；編號17-2部分面積74.33平方公尺，分歸被上訴人陳振發
取得；編號18部分面積223.00平方公尺，分歸被上訴人陳義雄取
得；編號19部分面積223.00平方公尺，分歸被上訴人陳儀常取得
；編號20部分面積221.49平方公尺分歸上訴人吳淑琴、張溪霖取
得，並按附表一所示應有部分比例維持共有；編號12部分面積4.
89平方公尺，分歸被上訴人陳吳金桂取得；編號12-2部分面積4.
89平方公尺，分歸被上訴人陳銘德取得。
被上訴人張秀英、楊銘宗、傅李雪、陳銀鎰、陳宏輝、陳宏山、
陳宏盛、陳頂田、陳頂圳、陳素珍、謝銘燦應各補償被上訴人卓
玉詩、吳昌祐、葉源泉、葉源良、葉源成、葉源禾、葉源祥等5
人、吳景熏、邱富強、陳吳金桂、吳根炎、陳銘德、謝景星、謝
景明、劉嘉煌、劉嘉銘等2人、陳彥彬、陳芳助等2人、陳天佑、
陳振益、陳振發、陳義雄、陳儀常、上訴人吳淑琴、張溪霖等2
人如附表三示之金額。
第一、二審訴訟費用由兩造按附表一所示應有部分之比例分擔。
    事實及理由
壹、程序部分
一、按言詞辯論期日經合法通知而未到場者，得依到場當事人之
    聲請而為一造辯論判決，民事訴訟法第385條第l項定有明文
    。本件被上訴人吳昌祐、陳義雄、陳儀常、陳頂田、陳頂圳
    、陳素珍、陳振益、陳天祐、陳振發、陳吳金桂、陳銘德、
    謝景星、陳芳助、陳彥彬、陳宏盛、陳宏輝、吳根炎、陳宏
    山無民事訴訟法第386條所列各款情事，經合法通知，未於
    最後言詞辯論期日到場，上訴人聲請一造辯論判決，核無不
    當，應予准許。
二、被上訴人陳頂春於本院審理中死亡，上訴人聲明就其繼承人
    陳素珍承受訴訟（見本院卷第三宗第175頁），尚無不合，
    併予敘明。
貳、實體部分
一、上訴人等起訴主張：坐落彰化縣田中鎮○○段150、150-1、
    151地號土地（下稱系爭土地）為兩造所共有，應有部分如
    附表一所示。兩造就系爭土地無法達成分割之協議，爰依民
    法第823條規定，訴請裁判分割。
二、經原審為上訴人敗訴之判決，上訴人不服，提起上訴。聲明
    ：（一）原判決廢棄。（二）兩造共有系爭土地應依以下方
    式分割（下稱甲案）分割：即附圖編號1部分面積155.64平
    方公尺分歸被上訴人張秀英所有；編號2部分面積143.36平
    方公尺分歸被上訴人楊銘宗取得；編號3部分面積143.16平
    方公尺分歸被上訴人傅李雪取得；編號4部分面積143.79平
    方公尺分歸被上訴人陳銀鎰取得；編號5部分面積16.4平方
    公尺分歸被上訴人陳宏輝取得；編號5-1部分面積16.4平方
    公尺分歸被上訴人陳宏山取得；編號5-2部分面積16.4平方
    公尺分歸被上訴人陳宏盛取得；編號5-3部分面積49.15平方
    公尺分歸被上訴人陳頂田取得；編號5-4部分面積49.15平方
    公尺分歸被上訴人陳頂圳取得；編號5-5部分面積49.15平方
    公尺分歸被上訴人陳素珍取得；編號6部分面積201.60平方
    公尺分歸被上訴人謝銘燦取得；編號7部分面積204.15平方
    公尺分歸被上訴人卓玉詩取得；編號8部分面積226.19平方
    公尺分歸被上訴人吳昌祐取得；編號9部分面積230.11平方
    公尺分歸被上訴人葉源泉、葉源良、葉源禾、葉源祥、葉源
    成等5人取得，並按應有部分比例維持共有；編號10部分面
    積251.37平方公尺分歸被上訴人吳景熏取得；編號11部分面
    積66.32平方公尺分歸被上訴人邱富強取得；編號13部分面
    積14.53平方公尺分歸被上訴人吳根炎、陳吳金桂、陳銘德
    按陳吳金桂持分489/1453、陳銘德持分489/1453、吳根炎持
    分475/1453，維持共有；編號12-1部分面積146.07平方公尺
    分歸被上訴人吳根炎取得；編號14部分面積5.87平方公尺分
    歸被上訴人謝景星取得；編號14-1面積238.53平方公尺分歸
    被上訴人謝景明取得；編號15部分面積250.01平方公尺分歸
    被上訴人劉嘉煌、劉嘉銘2人取得，並按應有部分比例維持
    共有；編號16部分面積223平方公尺分歸被上訴人陳彥彬、
    陳芳助2人取得，並按應有部分比例維持共有；編號17部分
    面積74.33平方公尺分歸被上訴人陳振益取得；編號17-1部
    分面積74.33平方公尺分歸被上訴人陳天祐取得；編號17-2
    部分面積74.33平方公尺分歸被上訴人陳振發取得；編號18
    部分面積223平方公尺分歸被上訴人陳義雄取得；編號19部
    分面積223平方公尺分歸被上訴人陳儀常取得；編號20、12
    、12-1部分面積231.27平方公尺分歸上訴人吳淑琴、張溪霖
    2人取得，並按吳淑琴持分233/235、張溪霖持分2/235，維
    持共有（見本院卷第三宗第155至156頁）。併稱：
（一）系爭土地分割並無違法：
      本件分割並不涉及地籍線合併重劃再分割之情形，故無違
      反地籍測量規則第224條規定之問題。且彰化縣政府99年
      11月12日府地籍字第0990288632號函說明第三點亦記載「
      惟本案土地分割方案，其原始田中鎮○○段150、150-1、
      151地號土地間經界線分割前後如無變動，則未有土地合
      併複丈之情事，應無『地籍測量實施規則』第224條第1項
      之適用」、第四點則記載「其方案係3筆土地間之經界線
      分割前後無變動，無涉及土地標示之合併，僅就3筆土地
      標示予以分割」，由此亦足知系爭土地分割並無土地合併
      複丈之情，故無地籍測量實施規則第244條第1項之適用。
      再者，系爭土地上之現存建物多數為合法建物，並無違反
      建築法令而建築之情形，雖其中門牌號碼彰化縣田中鎮○
      路里○○路號291號、277號房屋分別係被上訴人陳頂田、
      陳頂圳、陳素珍之被繼承人陳頂春、陳振益、陳天祐、陳
      振發等人之被繼承人及被上訴人吳根炎、陳吳金桂、陳明
      德等人之被繼承人於60年前即已建築完成；而271、269、
      267、265、263號房屋亦係於68年前即建築完成；惟此等
      建物均係合法興建之農舍，故依伊分割方案即甲案分割，
      並不會違反建築基地法定空地分割辦法第5條第2項、第6
      條第1項及土地登記規則第70條之規定，故伊分割方案即
      甲案並無彰化縣政府前揭函檢附之「內政部台內營字第82
      74294號函」函旨所稱「僅檢附法院確定判決書或法院核
      定之民事調解書依法辦理分割將易造成違反建築法令建造
      完成之違建亦可申請建築基地分割之漏洞」之情事。因此
      ，本件分割並無違法不當之情。
（二）彰化縣田中地政事務所99年2月10日土地複丈成果圖所示
      分割方案（下稱乙案），將附圖編號12-1部分歸被上訴人
      吳根炎單獨所有，將編號12、12-2分別分配予被上訴人陳
      吳金桂、陳銘德單獨所有，並將編號12、12-2位置分配至
      與編號20相鄰處，而將編號13部分作為巷道，分歸全體共
      有人依持分比例共有，並不妥適：蓋彰化縣田中地政事務
      所98年6月5日土地複丈成果圖（見本院卷第一宗第149～
      150頁）雖記載如附圖所示編號12-1及編號13之現使用人
      為被上訴人吳根炎，惟實際上編號12-1土地上之建物及編
      號13之巷道，均係被上訴人陳吳金桂、吳根炎、陳銘德等
      3人所有且共用管理，如將編號12-1分歸被上訴人吳根炎
      所有，將編號12、12-2分別分配予被上訴人陳吳金桂、陳
      銘德單獨所有，並將編號12、12-2位置分配至編號20相鄰
      處，不但使得被上訴人陳吳金桂、陳銘德受分配之土地變
      成畸零地，將來難以利用外，亦使得渠等2人受分配土地
      與渠等與被上訴人吳根炎共有坐落編號12-1土地上之277
      號房屋相距甚遠，對渠等而言，並非有利。反之，如依伊
      之分割方案即甲案，將編號13部分依其使用現況分歸被上
      訴人吳根炎、陳吳金桂、陳銘德等3人共有，因渠等3人係
      姐、弟、甥關係，將來無論係共同使用或合作開發都比較
      無問題，較能發揮土地之經濟價值。且除被上訴人張秀英
      不同意伊之分割方案即甲案外，其餘被上訴人對於伊之分
      割方案即甲案均表示同意或沒意見。而被上訴人張秀英之
      所以不同意係因其現居住之建物所占用系爭土地之面積大
      於其應受分配土地之面積，倘分割，其即必須補償其他共
      有人，故其不願分割。惟享有超過應有部分之權利，本應
      就其超出之差額部分為金錢上之補貼，況伊之分割方案即
      甲案已係就被上訴人張秀英目前使用之建物現狀為分割，
      已顧及到被上訴人張秀英之最大利益，故被上訴人張秀英
      就超過應有部分之面積部分，並對其他共有人為金錢之補
      償，應屬公允。
（三）系爭土地分割後，取得土地面積大於原應分配面積者，應
      對於取得土地面積小於原應分配面積者，依土地公告現值
      為補償。伊等對本院卷（三）附第89~95頁之增減差額分
      析表，無意見。
三、被上訴人部分則辯稱：
（一）被上訴人張秀英、傅李雪部分：均聲明上訴駁回。被上訴
      人張秀英陳稱：伊反對分割，因兩造共有之土地有4筆，
      而非3筆，如要分割，應一次同時處理，現僅分割3筆，伊
      認為不洽當。且系爭土地上均有建物，要分割之部分非僅
      有系建物坐落之基地，尚包括法定空地，因此，分割自須
      符合地籍測量實施規則第224條之規定，並依建築基地法
      定空地分割辦法第5條規定，檢附直轄縣市主管機關准予
      分割之證明，但本件分割不但違反上開地籍測量實施規則
      之規定，上訴人亦未提出准予分割之證明，是其請求分割
      ，自屬無據。且如附圖所示編號12-1，因其對外唯一之通
      路，面寬84公分，不足2公尺，將來不得建築使用，將變
      成毫無經濟價值之廢地；且編號1、2、3、4部分，分割後
      面寬亦不足4米，依彰化縣畸零地使用自治條例，亦不得
      單獨申請建築，對伊等損失很大，故伊不同意上訴人之分
      割方案即甲案。又本件共有人當初係各自先後經其他共有
      人同意，在不同地段、時間，以不同價格買受土地，並經
      他其共有人後同意建築房屋，並辦理保存登記，此種情形
      歷時40年以上均無爭議，現上訴人竟主張買受住宅區低價
      位者可要求買受商業區高價位者以金錢補償地價差額、用
      較少金錢買受較少面積之人可要求用較多金錢買受較多土
      地之人補償金錢，均屬無理，伊不同意補償。伊認為縱要
      分割，亦應依使用現況分割，不用再互相找補。即使要補
      貼，亦希望4分之1找補。另本院卷（三）附第89～95頁之
      增減分析表之估價太低，不能參考。被上訴人傅李雪則稱
      ，本院卷（三）附第89~95頁之增減分析表之估價不實。
（二）被上訴人陳義雄、陳天祐、吳昌祐、經合法通知，無正當
      理由，未於最後言詞辯論期日到場，惟與被上訴人謝景明
      均聲明：求為適法之判決，陳稱：同意上訴人所提分割方
      案即甲案。但被上訴人謝景明原稱伊不願與被上訴人謝景
      星保持共有，伊要單獨所有，且伊之應有部分應係244.8
      平方公尺，惟嗣於言詞辯論時改稱，伊依受分配如附圖編
      號14所示之土地非常狹長，伊希望將該部分分配給編號14
      -1，價金再補償給伊。
（三）被上訴人陳銀鎰、楊銘宗、卓玉詩、謝銘燦部分：聲明：
      求為適法判決。均陳稱：同意上訴人所提分割方案即甲案
      ，但伊等居住之位置靠近街上，當初即係以高於住宅區之
      價格所購得，故此次分割不應再補貼住宅區地價之差價，
      如要補貼，亦希望以4分之1找補。被上訴人楊銘宗另稱：
      本院卷（三）附第89~95頁之增減差額分析表，沒有考慮
      土地面寬不足4米，以後如不能蓋房子，價值會減低。被
      上訴人謝銘燦則稱：估價基準是以商業區與住宅區來劃分
      ，但實際使用價值沒有如此區分，故伊不同意本院卷（三
      ）附第89~95頁之增減分析表。
（四）被上訴人陳頂田經合法通知，未於最後言詞辯論期日到場
      ，惟據其以前之陳述略以：同意上訴人所提分割方案即甲
      案，但希望以4分之1找補。另希望與被上訴人陳頂圳、陳
      素珍即陳頂春之承受訴訟人、陳宏盛、陳宏山、陳宏輝等
      人保持共有，但無法提出共有同意書。
（五）被上訴人陳彥彬、陳芳助經合法通知，無正當理由，未於
      最後言詞辯論期日到場，惟據以前到場之陳述與被上訴人
      劉嘉煌、劉嘉銘、葉源泉、葉源良、葉源成、葉源禾、葉
      源祥、吳景熏、邱富強等均聲明：求為適法判決。均陳稱
      ：贊成乙案及鑑定補償方案。
（六）被上訴人陳儀常、陳頂圳、陳振益、陳振發、陳吳金桂、
      陳銘德、陳吳金桂、陳銘德、謝景星、陳宏盛、陳宏輝、
      吳根炎、陳素珍、陳宏山等經合法通知未於最後言詞辯論
      期日到場，亦未提出任何書狀或陳述。
四、上訴人起訴主張系爭3筆土地為兩造所共有，且共有人均相
    同，應有部分如附表一所示；系爭土地並無因物之使用目的
    不能分割，或契約訂有不分割期限之情形，惟兩造就是否分
    割及分割方法均無法達成協議等事實，業據其提出土地登記
    謄本及地籍圖謄本為證，且為被上訴人所不爭執，自堪信為
    真實。又共有人相同之數不動產，除法令另有規定外，得請
    求合併分割。修正後民法第824條第5項定有明文。其修法理
    由亦謂「但法令有不得合併分割之限制者，如土地使用分區
    不同，則不在此限」，而地籍測量實施規則第224條第1項規
    定有「土地因合併申請複丈者，應以同一地段、地界相連、
    使用（分區）性質相同之土地為限」。本件系爭150、151地
    號土地分區為都市計劃範圍內之住宅區、系爭150-1號土地
    則為商業區，有彰化縣田市地政事務所函附卷足稽（見本院
    卷第三宗第5頁）。是就系爭150、151號土地，上訴人依民
    法第823條第l項、第824條第2項、第5項之規定，訴請就系
    爭151、150號土地合併分割系爭2筆土地，自屬有據，應予
    准許。又150-1號土地雖不得與前揭2筆土地合併分割，但因
    修正後民法第824條第2項第1款規定：以原物分配於各共有
    人。但各共有人均受原物之分配顯有困難者，得將原物分配
    於部分共有人。本院自得依此規定分配第150-1號土地。故
    被上訴人張秀英辯稱本件分割違反地籍測量實施規則第224
    條及建築基地法定空地分割辦法第5條之規定，不得合併分
    割云云。就系爭150-1號土地合併分割部分，固非無據，但
    尚非不得分割，至於是否有違建築基地法定空地分割辦法第
    5條規定申請建築基地法定空地分割，應檢附直轄市、縣市
    主管建築機關准予分割之證明文件。但同法第6條亦規定，
    苟未能檢附上開建築主管機關之准予分割文件，地政機關依
    法院判決書亦得以登記。蓋建築基地法定空地分割辦法第5
    條係當事人自行協議分割之情況，與本件裁判分割不同，此
    法定空地為建築物所有人以外之其他土地共有人所共有情況
    固易造成建築法規之漏洞。但不能因共有土地一部共有人搶
    先建築而損及其他共有人請求分割之權益。綜上，本件系爭
    三筆土地均得以裁判分割，其中150、151號土地得合併分割
    ，惟150-1號則不得前開二筆合併分割。至彰化縣政府99年
    11月12日府地籍字第0990288632號函固謂：本件僅係就系爭
    3筆土地標示予以分割，土地間經界線分割前後並無變動，
    無涉及土地標示合併之問題云云（見本院卷第三宗第43頁）
    似係三筆土地均得合併分割，然此係受彰化縣田中地政事務
    所就內政部92年7月15日內授中辦地字第0920010381號函內
    容解讀錯誤影響所致（見本院卷第三宗第39、40頁），蓋前
    揭內政部函係指協議分割之情況，且其反對解釋亦非可取。
    併予敘明。
五、按共有人因共有物分割之方法不能協議決定，提起請求分割
    共有物之訴時，法院對於共有物之分割方法，不受當事人聲
    明方法之拘束，且應斟酌當事人之聲請、共有物之性質、經
    濟效用、使用現況及全體共有人之利益等公平決定之；且又
    分割共有物固以消滅共有關係為目的，惟倘法院裁判分割共
    有土地時，部分共有人仍願維持共有關係，仍應准該部分共
    有人成立新共有關係。經查：
（一）系爭3筆土地地目均為建，位於田中鎮市區，屬都市計畫
      區內，150-1地號編定為商業區，150、151地號編定為住
      宅區，區域特性屬住商混雜之住宅區。系爭土地地勢平坦
      ，地形呈不規則形狀，東側面臨員集路，路寬7.5公尺，
      西側面臨水溝。鄰路側土地以商業使用為主，後側土地則
      為住宅使用。目前土地上由北往南依序有被上訴人張秀英
      、楊銘宗、傅李雪、陳銀鎰、陳頂田、陳頂圳、陳素珍、
      陳宏盛、陳宏山、陳宏輝等6人、謝銘燦、卓玉詩、吳昌
      祐、葉源泉、葉源泉、葉源良、葉源成、葉源禾、葉源祥
      等5人、吳景熏、邱富強、吳根炎、謝景星、謝景明等2人
      、劉嘉煌、劉嘉銘等2人、陳彥彬、陳振益、陳義雄、陳
      儀常及上訴人吳淑琴所有磚造或鋼筋混凝土造二層或三層
      房屋、竹木造房屋、鐵皮屋，其中被上訴人吳根炎所蓋竹
      木房屋前土地係寬約90公分之小巷道；門牌號碼為彰化縣
      田中鎮○路里○○路○段299號至263號，分別係74、79、
      87、65等各年間所蓋，復大部分均係有保存登記，由共有
      人等各自經營商業使用。此經本院勘驗明確，且有本院會
      同彰化縣田中地政事務所測量員現場履勘、測量，有勘驗
      筆錄及土地複丈成果圖附卷可稽（見本院卷第一宗第143
      至150頁）。並有現況照片附華聲企業發展鑑定顧問有限
      公司之鑑定報告書（以下簡稱華聲鑑定報告書）足稽。是
      就系爭土地之分割方法，自應考量土地使用現狀、各共有
      人之意願、對外通行之需要、分割後土地價值之保存與利
      用等。
（二）被上訴人劉嘉煌、劉嘉銘等2人；葉源泉、葉源良、葉源
      成、葉源禾、葉源祥等5人；陳彥彬、陳芳助等2人；上訴
      人吳淑琴、張溪霖等2人，均陳明本件分割後願繼續保持
      共有（見本院卷第一宗第195頁、第196頁、第198頁、第
      197頁）。因此，本院自應尊重渠等之意願，於系爭土地
      分割後，由渠等依附表一所示應有部分比例繼續保持共有
      關係。
（三）系爭土地上已建築甚多建物，現均尚有利用價值，且供營
      業使用中，若欲按各共有人持分分割，勢必拆除部分建物
      ，為全部到庭之共有人所不同意；若欲按現狀分割，將來
      有部分建物重建時必然不符合彰化縣畸零地使用自治條例
      所規定之建築法令，但因除被上訴人張秀英、傅李雪反對
      分割外，大部分到場之共有人均有意依現行使用位置分割
      ；依各共有人之應有持分亦同樣不一定能符合前開彰化縣
      畸零地使用自治條例等情。從而，本院考量各共有人於系
      爭三筆土地上既有建物存在之狀況、使用之情形，於其等
      生計之影響、共有人之意願等各情，以盡可能依上開共有
      人現行佔有使用之位置，分配予各該共有人為原則。上訴
      人所提之分割方案即甲案，雖大致上符合系爭土地之使用
      現狀與共有人之考量因素，且分割後各部分土地除編號12
      -1外，均有一側面臨主要道路員集路，土地之經濟價值及
      使用之便利性均得以保存，惟因甲方案編號12、12-2號所
      示部分原本即係做為編號12-1取得人對外通行的唯一道路
      ，倘依甲案所定之分割方式，將該案編號12、12-2部分分
      歸被上訴人陳吳金桂及陳銘德所有，則被上訴人陳吳金桂
      及陳銘德所受分配部分將來僅得供作為被上訴人吳根炎對
      外通行之道路使用，而無法確實地利用到所受分配之土地
      ，對渠等而言，甚為不利。但反之，如依附圖乙案所示分
      割方案，將附圖乙案所示編號12、12-2部分分別分配予被
      上訴人陳吳金桂、陳銘德單獨所有，則渠等分得之土地仍
      有其他利用價值，而非如甲案僅單純能做為通道使用，對
      被上訴人陳吳金桂與陳德銘而言，較為公允。而乙案編號
      13部分現狀即為道路使用，且係其西側編號12-1取得人吳
      根炎對外通行的唯一道路，倘將該部分分歸部分共有人所
      有，則被上訴人吳根炎未來對外通行尚須繫於受分配編號
      13部分之共有人間之關係，對被上訴人吳根炎而言，亦屬
      不利。因此，本院斟酌上情，並考量全體共有人之利益，
      認而乙案編號13部分繼續維持現狀，供作道路使用，並由
      全體共有人依其應繼分比例保持共有為宜。爰修正甲案後
      ，酌定如附圖乙案所示之分割方式分割，提高系爭土地之
      整體經濟效用，尊重到場共有人保持地上物現狀之意願、
      並使各共有人所分得之土地均能與外界道路聯絡，順暢無
      阻，每位共有人皆可有效利用所分得土地，使得系爭土地
      能發揮其應有之使用價值，符合社會經濟利益及整體共有
      人之利益。
六、次按裁判分割共有物，如依原物數量按應有部分之比例分配
    ，其價值顯不相當者，自應按其價值按應有部分之比例定分
    配，方屬公平，最高法院著有85年度台上字第2676號判例足
    參。本件系爭土地位於都市計畫區內，150-1地號編定為商
    業區，150、151地號則編定為住宅區，系爭3筆土地東側均
    面臨主要道路員集路，西側則鄰近水溝，屬裡地，而編號
    12-1則未直接面臨道路，僅以2米寬之巷道進出形成袋地，
    是系爭土地分割後，各部分因所處位置不同，經濟價值亦隨
    之殊異。且因依各共有人使用現況及需求而為分配，致各共
    有人分得面積與其應有部分應得面積亦有不一之情，是依上
    開說明，自應以金錢相互找補。經本院囑託華聲科技不動產
    估價師聯合事務所鑑價結果，各共有人依附圖所示分割方案
    分得之土地價值與應有部分應得之價值增減差額如附表二所
    示，再據以計算各共有人應相互補償之金額如附表三所示，
    並據以判命補償。至被上訴人張秀英辯稱當初伊等係分別在
    不同地段、時間，以不同價格買受土地，並經他其共有人後
    同意建築房屋、辦理保存登記，買受住宅區低價位者不得要
    求買受商業區高價位者以金錢補償地價差額、用較少金錢買
    受較少面積之人亦不得要求用較多金錢買受較多土地之人補
    償金錢云云。惟查，共有人間相互找補，係因系爭土地分割
    ，各共有人受分配之部分與其應有部分範圍不盡相同，且各
    共有人受分配部分之經濟價值亦不同，基於公平考量，受分
    配部分價值超過其應有部分價值者，自應對受配部分價值低
    於其應有部分價值之人為補償。故補償之目的在使全體共有
    人公平分配系爭土地。而被上訴人張秀英所辯稱伊在分割前
    已以較高價格取得商業區之土地云云，僅係其與出賣人間之
    關係，亦係其取得土地持分時未考量共有土地之性質非特定
    區域所致，與共有人是否公平分配系爭土地，並無相涉。
七、綜上，上訴人請求分割系爭共有物，本院審酌系爭土地現況
    、各共有人使用情形、出入孔道、地形、地勢、兩造就分得
    系爭土地方式之意願及土地之整體利用等上開一切情況，自
    以判決附圖乙案所示，較能兼顧各共有人之利益。即以判決
    附圖乙案所示之分割方案。原判決遽以駁回上訴人分割共有
    物之請求，尚欠允洽，上訴意旨指摘原判決不當，求予廢棄
    ，為有理由，應由本院將原判決廢棄，改判如主文第二、三
    項所示。又因共有物分割、經界或其他性質上類似之事件涉
    訟，由敗訴當事人負擔訴訟費用顯失公平者，法院得酌量情
    形，命勝訴之當事人負擔其一部，民事訴訟法第80條之1定
    有明文。本件係因分割共有物事件涉訟，兩造之行為，均可
    認係按當時之訴訟程度為伸張或防禦權利所必要，故諭知由
    兩造按如附表一所示應有部分比例分擔訴訟費用，較為公允
    ，爰判如主文第三項所示。本件事證已臻明確，其餘兩造攻
    擊防禦方法或證據資料，對於本件判決結果並無影響，毋庸
    審酌之，併予明。
八、據上論結，本件上訴為有理由，依民事訴訟法第450條、第
    463條、第385條第1項前段、第80條之1、第78條、第85條第
    1項後段、第2項判決如主文。
中    華    民    國   100    年    7     月    20    日
                民事第六庭    審判長法  官  袁再興
                                    法  官  陳賢慧
                                    法  官  吳惠郁
以上正本係照原本作成。
如對本判決上訴，須於收受判決送達後20日內向本院提出上訴書
狀，其未表明上訴理由者，應於提出上訴後20日內向本院提出上
訴理由書（須按他造人數附具繕本）。
上訴時應提出委任律師為訴訟代理人之委任狀。具有民事訴訟法
第466條之1第1項但書或第2項之情形為訴訟代理人者，另應附具
律師及格證書及釋明委任人與受任人有該條項所定關係之釋明文
書影本。如委任律師提起上訴者，應一併繳納上訴審裁判費。
                                    書記官  周巧屏
中    華    民    國   100    年    7     月    20    日
                                                      Ｓ
附表一：
┌──┬────┬─────────────────┬────────┐
│序號│所有權人│         權利範圍（應有部分）     │訴訟費用負擔比例│
│    │        ├─────┬─────┬─────┤                │
│    │        │150地號   │150-1地號 │151地號   │                │
├──┼────┼─────┼─────┼─────┼────────┤
│1   │卓玉詩  │209/3820  │209/3820  │209/3820  │                │
├──┼────┼─────┼─────┼─────┼────────┤
│2   │吳根炎  │148/3820  │148/3820  │148/3820  │                │
├──┼────┼─────┼─────┼─────┼────────┤
│3   │陳義雄  │234/3820  │234/3820  │234/3820  │                │
├──┼────┼─────┼─────┼─────┼────────┤
│4   │陳儀常  │234/3820  │234/3820  │234/3820  │                │
├──┼────┼─────┼─────┼─────┼────────┤
│5   │吳景熏  │496/7640  │496/7640  │496/7640  │                │
├──┼────┼─────┼─────┼─────┼────────┤
│6   │張秀英  │299/7640  │299/7640  │299/7640  │                │
├──┼────┼─────┼─────┼─────┼────────┤
│7   │陳頂田  │201/15280 │201/15280 │201/15280 │                │
├──┼────┼─────┼─────┼─────┼────────┤
│8   │陳頂圳  │201/15280 │201/15280 │201/15280 │                │
├──┼────┼─────┼─────┼─────┼────────┤
│9   │陳素珍即│201/15280 │201/15280 │201/15280 │                │
│    │陳頂春之│          │          │          │                │
│    │承受訴訟│          │          │          │                │
│    │人      │          │          │          │                │
├──┼────┼─────┼─────┼─────┼────────┤
│10  │陳振益  │78/3820   │78/3820   │78/3820   │                │
├──┼────┼─────┼─────┼─────┼────────┤
│11  │陳天祐  │78/3820   │78/3820   │78/3820   │                │
├──┼────┼─────┼─────┼─────┼────────┤
│12  │陳振發  │78/3820   │78/3820   │78/3820   │                │
├──┼────┼─────┼─────┼─────┼────────┤
│13  │傅李雪  │299/7640  │299/7640  │299/7640  │                │
├──┼────┼─────┼─────┼─────┼────────┤
│14  │陳吳金桂│10/7640   │10/7640   │10/7640   │                │
├──┼────┼─────┼─────┼─────┼────────┤
│15  │陳銘德  │10/7640   │10/7640   │10/7640   │                │
├──┼────┼─────┼─────┼─────┼────────┤
│16  │楊銘宗  │897/22920 │897/22920 │897/22920 │                │
├──┼────┼─────┼─────┼─────┼────────┤
│17  │謝銘燦  │206/3820  │206/3820  │206/3820  │                │
├──┼────┼─────┼─────┼─────┼────────┤
│18  │吳昌祐  │217/3820  │217/3820  │217/3820  │                │
├──┼────┼─────┼─────┼─────┼────────┤
│19  │謝景明  │250/3820  │250/3820  │250/3820  │                │
├──┼────┼─────┼─────┼─────┼────────┤
│20  │邱富強  │138/7640  │138/7640  │138/7640  │                │
├──┼────┼─────┼─────┼─────┼────────┤
│21  │劉嘉煌  │256/7640  │256/7640  │256/7640  │                │
├──┼────┼─────┼─────┼─────┼────────┤
│22  │劉嘉銘  │256/7640  │256/7640  │256/7640  │                │
├──┼────┼─────┼─────┼─────┼────────┤
│23  │葉源泉  │231/19100 │231/19100 │231/19100 │                │
├──┼────┼─────┼─────┼─────┼────────┤
│24  │葉源良  │231/19100 │231/19100 │231/19100 │                │
├──┼────┼─────┼─────┼─────┼────────┤
│25  │葉源成  │231/19100 │231/19100 │231/19100 │                │
├──┼────┼─────┼─────┼─────┼────────┤
│26  │葉源禾  │231/19100 │231/19100 │231/19100 │                │
├──┼────┼─────┼─────┼─────┼────────┤
│27  │葉源祥  │231/19100 │231/19100 │231/19100 │                │
├──┼────┼─────┼─────┼─────┼────────┤
│28  │陳彥彬  │117/3820  │117/3820  │117/3820  │                │
├──┼────┼─────┼─────┼─────┼────────┤
│29  │陳芳助  │117/3820  │117/3820  │117/3820  │                │
├──┼────┼─────┼─────┼─────┼────────┤
│30  │吳淑琴  │233/3820  │233/3820  │233/3820  │                │
├──┼────┼─────┼─────┼─────┼────────┤
│31  │陳宏盛  │67/15280  │67/15280  │67/15280  │                │
├──┼────┼─────┼─────┼─────┼────────┤
│32  │陳宏山  │67/15280  │67/15280  │67/15280  │                │
├──┼────┼─────┼─────┼─────┼────────┤
│33  │陳宏輝  │67/15280  │67/15280  │67/15280  │                │
├──┼────┼─────┼─────┼─────┼────────┤
│34  │陳銀鎰  │299/7640  │299/7640  │299/7640  │                │
├──┼────┼─────┼─────┼─────┼────────┤
│35  │張溪霖  │2/3820    │2/3820    │2/3820    │                │
├──┼────┼─────┼─────┼─────┼────────┤
│36  │謝景星  │6/3820    │6/3820    │6/3820    │                │
├──┴────┼─────┼─────┼─────┼────────┤
│      總計    │ 1        │ 1        │1         │                │
└───────┴─────┴─────┴─────┴────────┘